【裁判字號】    95,聲判,70
【裁判日期】    951115
【裁判案由】    聲請交付審判
【裁判全文】
臺灣板橋地方法院刑事裁定
聲  請  人  甲○○
            乙○○○
訴訟代理人  吳東一律師
被      告  丁○○
            丙○○
上列聲請人因告訴被告等偽造文書案件，不服臺灣高等法院檢察
署九十五年度上聲議字第三五五八號駁回再議之處分（原不起訴
處分案號：臺灣板橋地方法院檢察署檢察官九十五年度偵字第三
八一０號），聲請交付審判，本院裁定如下：
    主  文
聲請駁回。
    理  由
一、按告訴人不服上級法院檢察署檢察長或檢察總長認再議為無
    理由而駁回之處分者，得於接受處分書後十日內委任律師提
    出理由狀，向該管第一審法院聲請交付審判，刑事訴訟法第
    二百五十八條之一第一項定有明文。本件聲請人即告訴人甲○○、乙○○○告訴被告丁○○、丙○○偽造文書行為，涉
    犯刑法第二百十條之偽造文書罪嫌，前向臺灣板橋地方法院
    檢察署檢察官提出告訴請求偵查，並經該署檢察官於民國九
    十五年七月六日以九十五年度偵字第三八一０號處分不起訴
    ，聲請人不服聲請再議，經臺灣高等法院檢察署檢察長於九
    十五年八月二十二日以九十五年度上聲議字第三五五八號處
    分書駁回再議之聲請，聲請人於九十五年九月八日收受該處
    分書，旋於九十五年九月十五日委任律師提出理由狀，向本
    院聲請交付審判，此經本院依職權調取臺灣板橋地方法院檢
    察署九十五年度偵字第三八一０號偵查卷核閱無訛，是此部
    分聲請程序符合首揭規定，故本件聲請程序屬符合程序規定
    ，合先敘明。
二、聲請交付審判意旨略以：
（一）本件告訴意旨，略以「九十年十月二十九日承諾書之書立
      ，實因甲○○前曾陸續向丙○○借款週轉，於九十年間（
      承諾書簽立之前）與丙○○會算後，尚久丙○○新臺幣九
      百六十七萬餘元未還（此有丙○○親筆書寫之會算單存卷
      可按，並為丙○○所是認），由於甲○○仍需款項週轉，
      乃商請丙○○再借，丙○○謂其父（即被告丁○○）有錢
      可以出借，表明須用甲○○之妻乙○○○名義借用，且須
      先簽署空白承諾書給伊收執，始願出借，甲○○因急需款
      項運用，只得依其要求，先由乙○○○在被告事先備妥之
      空白承諾書上簽名，而將借款金額欄留空不填，約定待日
      後丁○○實際出借款項給乙○○○時，再由乙○○○填載
      實際借款數額。詎丙○○取去該承諾書後，丁○○或丙○○均未再出借任何款項給乙○○○或甲○○，丙○○卻事
      後私自將上開會算單所載九百六十七萬餘元數額，填入該
      承諾書留為空白之借款金額欄中（該金額記載為丙○○字
      跡，丙○○已承認係其所填載），並將保管中之乙○○○
      印章蓋其上（按丙○○為告訴人經營之汽車公司會計，告
      訴人夫婦之印章均放在公司由丙○○保管，丙○○可以輕
      易取用），偽作乙○○○向丁○○借用該私自填載之款項
      ，事實上，乙○○○根本未向丁○○借用任何款項（包含
      系爭承諾書所載金額之借款）」等情，乃對被告父女二人
      提出涉犯偽造文書罪嫌之告訴。
（二）案經板橋地檢署檢察官調查後，略以下列理由對被告等為
      不起訴處分：
  １、本件承諾書上之簽章確為告訴人甲○○、乙○○○所親簽
      並蓋章，且承諾之借款金額九百六十七萬五千二百十八元
      ，亦經雙方會算確認係甲○○陸續積欠被告丙○○、丁○○二人之金額，業經告訴人甲○○、乙○○○當庭自承，
      核與簽署承諾書當時之在場證人陳國龍證述情節相符，並
      有會算單一份在卷可稽，是上開借款金額即屬無訛，並非
      被告二人另行虛構之金額。
  ２、告訴人乙○○○係偉盛公司負責人，實為甲○○所經營，
      被告二人所出借之項係用於偉盛公司之支出，又借款或由
      甲○○所領取，或由乙○○○所領取等情，亦為告訴人所
      不否認，復有會算單及相關現金支出傳票、支票影本一份
      在卷可佐，參以告訴人曾向板橋地方法院對被告二人提起
      確認債權不存在之民事訴訟，業經該院駁回原告之訴在案
      ，有臺灣板橋地方法院九十二年重訴字第六三０號民事判
      決書附卷可稽，是告訴人甲○○稱乙○○○並無借款一節
      ，當難採信。
  ３、甲○○、乙○○○因無法償還前開借款金額而與被告二人
      於九十一年六月四日另立協議書，約定三個月後若仍無法
      償還，同意將偉盛公司廠房交由被告二人接收，此有協議
      書一份在卷可證，益徵甲○○、乙○○○確實積欠被告二
      人前開金額，且對於承諾書所載內容並無異議，否則渠等
      於被告二人以承諾書要求簽立協議書時，焉有出具上開協
      議書交付予被告二人之必要，是被告二人既無虛載借款數
      額，亦未偽造告訴人之簽章，核被告二人所為即與刑法偽
      造文書之犯罪構成要件有間。
（三）告訴人不服上開不起訴處分，依法聲請再議，案經臺灣高
      檢署以「被告等並無偽造文書犯行，業經原署檢察官查明
      ，本件承諾書係告訴人等自行簽名，亦為甲○○所自承，
      而經會算欠款金額係九百六十七萬餘元，亦為甲○○所不
      否認，衡以常情，該承諾書應係被告等就其欠款所書立符
      合情理，是被告等所辯，應足採信。至告訴人所稱係僅簽
      名，而金額空白，以備再行借款始填入一節，為被告等所
      否認，且經會算後甲○○已積欠近千萬元，被告等是否如
      告訴人所稱同意以書立空白承諾書方式再行借款，顯非無
      疑，難認被告等偽造文書」等理由，駁回告訴人之再議，
      實有重大違誤。
（四）告訴人始終一再指陳，不論乙○○○或甲○○，均未向丁○○借款，更未有如本件承諾書所載之借款債務，僅係承
      認甲○○有積欠丙○○借款九百六十七萬餘元而已（按此
      與本件承諾書內容無關），此觀之告訴人所呈告訴書狀內
      容甚明，原檢察官處分書理由中，卻謂「承諾書上之借款
      金額九百六十七萬五千二百十八元，亦經雙方會算確認係
      甲○○陸續積欠丙○○、丁○○二人之金額，業經甲○○
      、乙○○○當庭自承」云云（參見板橋地檢署檢察官不起
      訴處分書第二頁），實有憑空臆斷之嫌。
（五）乙○○○確未向丁○○借用任何款項，更無本件承諾書所
      載之借款情事，此從下列事證可以獲得充分證明：
  １、被告丙○○於九十四年十二月六日在板橋地檢署原檢察官
      偵查庭訊時，明確供稱略以，本件承諾書係因甲○○積欠
      伊債款，經與甲○○會算後，共計九百六十七萬餘元，為
      能獲得保障，乃由甲○○之妻乙○○○簽立承諾書，由丙○○在承諾空白借款欄中填上金額，以求保障云云，此有
      板橋地檢署九十四年交查字第一八一三號偽造文書案件偵
      訊筆錄可按，並有開庭錄音資料可稽。
  ２、被告丙○○與其夫陳國龍（在上揭板橋地方法院與臺灣高
      等法院民事案件中，擔任訴訟代理人），更於九十五年三
      月一日板橋地檢署偵查庭訊時，明確供稱向丙○○借款者
      為甲○○本人，乙○○○並未向丙○○借款，亦未向丁○○借款，簽立承諾書之目的，係為求得保障甲○○向丙○○之九百六十七萬餘元借款而已，此均有偵訊筆錄存附原
      偵查案卷可憑（亦有開庭錄音資料可稽）。
      依上事證，顯然可見乙○○○根本未向丁○○有任何借款
      ，只因甲○○積欠丙○○借款，丙○○為求更有保障，才
      命乙○○○預先在本件空白承諾書上簽名而已，事實上，
      乙○○○與丁○○間並無任何債權債務（借款）關係存在
      。原檢察官卻僅擷取被告事後翻異之空泛辯詞，憑為有利
      於被告之論斷資料，而置上揭被告明確自白之不利於己供
      述於不問，且不於不起訴處分書中說明被告上開自白供述
      何以不予採取之理由（臺灣高檢署駁回再議處分書中，對
      此亦隻字不提），實在令人不解，原不起訴處分之認事採
      證，顯有重大違誤，自有交付審判之原因與必要。
  ３、退步言之，縱令被告等事後翻異辯稱乙○○○亦有借款云
      云，惟無法舉證以實其說。按金錢借貸為要物契約，係金
      錢之交付為其生效要件，且契約之成立，係以雙方意思表
      示一致為必要，故主張有金錢借貸關係存在之貸與人，須
      就借貸關係發生所具備之特別要件，即金錢之交付及借貸
      意思表示一致之事實，負舉證之責任，此觀民法第一百五
      十三條、民事訴訟法第二百七十七條等規定甚明，並經最
      高法院四十八年臺上字第八八七號著有判例，復有最高法
      院六十九年第二十七次民事庭會議決議及八十一年臺上字
      第二三七二號民事判決可資參照。被告既然主張與乙○○○間有本件承諾書所載之借貸（借款）關係存在，依法即
      應就交付借及與乙○○○間有借貸意思表示一致之事實舉
      證說明，被對於上揭借貸關係發生所須具備之特別要件事
      實，始終未能舉證說明（事實上被告根本無從舉證有交付
      借款等事實，因為丁○○或丙○○於該承諾書簽署之前或
      之後，從未交付任何借款給乙○○○），依法應無該承諾
      書所載借款債務存在之可言。板橋地檢署檢察官卻徒憑丙○○在系爭承諾書上填載之金額，與伊製作之會算單所載
      金額相符一節，逕認被告無虛載借款數額而涉犯偽造文書
      情事（其實被告是否成立偽造文書罪之關鍵，並非所載金
      額若干之問題，而係根本未有借款，卻擅自填載借款金額
      ，詳見告訴意旨），亦有可議之處。臺灣高檢署駁回再議
      之處分書理由，對此亦疏未斟酌論斷，亦有交付審判之原
      因與必要。
（六）板橋地檢署原檢察官不起訴處分書引述之板橋地方法院九
      十二年度重訴字第六三０號確認債權不存在等事件，雖經
      判決告訴人敗訴，惟有諸多違法可議之處，業經告訴人提
      起上訴，現由臺灣高等法院依法調查審理中，尚未結案。
      又被告雖然提出事後（九十一年六月四日）另立之「協議
      書」，主張係爭承諾書之內容並無不實。但查：
  １、該協議書係因甲○○受到脅迫而不得已簽立者，且協議書
      內容有多項無效事由存在，依法應屬無效，現由臺灣高等
      法院上述案件依法審理中，尚未作最後認定。
  ２、依該協議書第一條所載內容，根本無如不起訴處分書所謂
      因承諾書所載債務未能清償，再簽立協議書交付被告以為
      清償之情事，本件承諾書所載內容，乃另一法律事實，根
      本與該「協議書」所載債務無涉。因此，原處分書逕將「
      協議書」列為論斷乙○○○有向丁○○借款之「證據」，
      全然與事實不符，更有重大違誤。
（七）為此不服臺灣高等法院檢察署前揭駁回再議之處分，爰聲
      請交付審判云云。
三、惟按犯罪事實應依證據認定之，無證據不得認定犯罪事實，
    刑事訴訟法第一百五十四條第二項定有明文。又刑事訴訟法
    第二百五十八條之一規定告訴人得向法院聲請交付審判，係
    對於「檢察官不起訴或緩起訴裁量權」制衡之一種外部監督
    機制，法院僅就檢察官所為不起訴或緩起訴之處分是否正確
    加以審查，以防止檢察機關濫權，依此立法精神，同法第二
    百五十八條之三第三項規定法院審查聲請交付審判案件時「
    得為必要之調查」，其調查證據之範圍，自應以偵查中曾顯
    現之證據為限；而同法第二百六十條對於不起訴處分已確定
    或緩起訴處分期滿未經撤銷者得再行起訴之規定，其立法理
    由說明該條所謂不起訴處分已確定者，包括「聲請法院交付
    審判復經駁回者」之情形在內，是前述「得為必要之調查」
    ，其調查證據範圍，更應以偵查中曾顯現之證據為限，不得
    就告訴人新提出之證據再為調查，亦不得蒐集偵查卷以外之
    證據，否則將與刑事訴訟法第二百六十條之再行起訴規定，
    混淆不清，亦將使法院僭越檢察官之職權，而有回復「糾問
    制度」之虞；且法院裁定交付審判，即如同檢察官提起公訴
    使案件進入審判程序，是法院裁定交付審判之前提，必須偵
    查卷內所存證據已符合刑事訴訟法第二百五十一條第一項規
    定「足認被告有犯罪嫌疑」而檢察官應提起公訴之情形，亦
    即該案件已經跨越起訴門檻，否則，縱或法院對於檢察官所
    認定之基礎事實有不同之判斷，但如該案件仍須另行蒐證偵
    查始能判斷應否交付審判者，因交付審判審查制度並無如同
    再議救濟制度得為發回原檢察官續行偵查之設計，法院仍應
    依同法第二百五十八條之三第二項前段之規定，以聲請無理
    由而裁定駁回，方屬妥適。
四、經查：
（一）就聲請人甲○○雖指訴上開借款金額實由其所為，非係乙○○○所借，惟查，聲請人乙○○○係偉盛公司之負責人
      ，實則由聲請人甲○○所經營，被告二人所出借之款項係
      用於偉盛公司之支出，又借款或由聲請人甲○○所領取，
      或由聲請人乙○○○所領取等情，亦為聲請人所是認，復
      有會算單及相關現金支出傳票、支票影本一份在卷可佐（
      參見臺灣板橋地方法院檢察署九十五年度偵字第三八一０
      號偵查卷第十七頁至第四十九頁）。故就被告丙○○、丁○○而言，出借款項後，要求偉盛公司之負責人乙○○○
      ，及偉盛公司實際負責人即其夫甲○○，分別以「立承諾
      書人」及「連帶保證人」出具承諾書，主觀上難認有偽造
      文書之犯意。
（二）又聲請人甲○○復直陳，本件承諾書係渠等自行簽名，而
      經會算金額欠款金額係九百六十七萬餘元，是被告丙○○
      、丁○○等所辯，上開承諾書，應係雙方就其欠款所書立
      乙節，足堪採信；至聲請人指稱，僅在承諾書上簽名，金
      額空白，以備再行借款始填入一節，為被告等所否認，更
      且，衡以雙方經會算後，聲請人甲○○已積欠被告款近千
      萬元，被告等是否如聲請人所稱，同意以書立空白承諾書
      方式再行借款，顯非無疑，聲請人復無法舉證以實其說，
      尚難逕採。
五、綜上所述，原偵查、再議程序認被告犯罪嫌疑不足，而分別
    為不起訴處分、駁回再議之處分，核無不當。本件依現存證
    據資料，尚難認定被告二人偽造文書之犯行，聲請人聲請交
    付審判為無理由，依上揭說明，應駁回其聲請。
據上論斷，應依刑事訴訟法第二百五十八條之三第二項前段，裁
定如主文。
中    華    民    國    95    年    11    月    15    日
                  刑事第九庭  審判長法  官  潘翠雪
                                    法  官  王士珮
                                    法  官  絲鈺雲
上列正本證明與原本無異。
本裁定不得抗告。
                                    書記官  江文彬
中    華    民    國    95    年    11    月    15    日


司法院資訊處製作；財團法人民間司法改革基金會備份。
